臺灣臺北地方法院民事判決　　　　　　　　　　　　九十二年度簡上字第三八０號
　　上　訴　人　丙○○
　　訴訟代理人　盧春律師
　　複　代理人　乙○○
　　被上訴人　　甲○○
右當事人間請求給付票款事件，上訴人對於中華民國九十二年五月五日本院警十二年
度簡字第二五○五號第一審判決提起上訴，本院於民國九十三年二月二十日言詞辯論
終結，判決如下：
    主  文
上訴駁回。
第二審訴訟費用由上訴人負擔。
    事  實
壹、上訴人方面：
一、聲明：
  (一)原判決廢棄。
  (二)右廢棄部分，被上訴人在第一審簡易之訴駁回。
二、陳述：除與原判決記載相同者，茲引用之外，補稱略以：
  (一)按支票為無因証券，持票人僅就支票作成前之債務關係，無庸証明其原因而已，
    至該支票本身是否真實，是否為票據債務人所簽名，應由持票人負証明之責。又
    依改寫後之交付，行使權利之執票人，應就債務人之簽名或蓋章當時已有改寫或
    債務人已同意改寫之事實，負舉証責任，如不能舉証証明，即不能令該債務人依
    改寫後之文義負責。
  (二)上訴人否認票據上發票日由民國八十九年改寫為「九十一」年及改寫處「鄭嘉騰
    」印文、背書「鄭嘉騰」印文之真正，被上訴人自應就此負舉證責任。
  (三)上訴人為陳木霖之姊夫，二人明知上訴人積欠訴外人陳木霖（下稱陳木霖）之債
    務，業經法院移轉新台幣（下同）九十萬元予其債權人翁麗珠，竟共謀使上訴人
    負擔雙重債務，將系爭支票發票日由「八十九」年變造為「九十一」年，更進而
    提示，使因罹於時效而無效之票據，成為嶄新的票據權利關係，其偽造及行使有
    價証券之行為甚明。被上訴人未能舉証証明票據日期改寫為「九十一」及改寫處
    印文，背書印文之真正，自不能令上訴人按改寫後文義負票據上之責任，原審不
    察，遽為上訴人敗訴之判決，顯於法有違。
三、證據：除援用第一審所提證據方法外，聲請訊問證人陳建宏、陳木霖，並聲請調
    取九十一年度執字第三三二三四號強制執行卷，復聲請將系爭支票四紙送鑑定「
    丙○○」印文之真偽。
貳、被上訴人方面：
一、聲明：上訴駁回。
二、陳述：除與原判決記載相同者，茲引用之外，補稱略以：
    系爭支票四紙係陳木霖因調現而交付，被上訴人確實有交付現金予陳木霖，陳木
    霖雖係被上訴人親戚，但被上訴人並不清楚陳木霖與上訴人間債權債務關係，且
    其二人間債權債務關係亦與被上訴人無關。
三、證據：均援用第一審所提證據方法。
參、本院依職權向富邦商業銀行股份有限公司民生分行調取□香有限公司第0000
    0000000000號支票存款帳戶印鑑卡及開戶資料。
    理  由
一、被上訴人起訴主張：訴外人陳木霖（下稱陳木霖）向被上訴人調現而將訴外人昶
    香公司所簽發，經由上訴人及訴外人陳木霖背書之如附表所示共計四十九萬元之
    支票四紙交付被上訴人，詎被上訴人遵期提示如附表所示支票四紙，竟不獲付款
    ，爰依票據之法律關係，請求上訴人給付四十九萬元及自九十一年十二月二十六
    日起至清償之日止按年息百分之六計算之利息。
二、上訴人則抗辯：如附表所示四紙支票之發票日由「八十九」年改寫為「九十一」
    年，及改寫處之「鄭嘉騰」印文、背書「鄭嘉騰」印文均非真正，被上訴人既未
    舉證證明前揭改寫及背書係上訴人所親為，自不得向上訴人主張票據權利。又被
    上訴人係惡意且不以相當對價取得如附表所示四紙支票，依票據法第十四條之規
    定，不得享有票據權利。
三、查被上訴人主張其持有如附表所示共計四十九萬元之支票四紙，經遵期提示均未
    獲付款，又系爭支票四紙均係發票人昶香公司所簽發等情，業據被上訴人提出與
    其所述相符之支票四紙及退票理由單影本四紙為證，並為上訴人所不爭執，應堪
    採信。惟被上訴人抗辯附表所示四紙支票之發票日由「八十九」年改寫為「九十
    一」年，及改寫處之「鄭嘉騰」印文、背書「鄭嘉騰」印文均非真正，又被上訴
    人係惡意且不以相對價取得系爭支票云云。經查：
  (一)上訴人於原審對系爭支票之真正並不爭執（見原審卷第二二頁），遲至本院上訴
    審始抗辯系爭支票改寫發票日及改寫處、背書處「鄭嘉騰」印文均非真正，則其
    抗辯是否足採，以足令人質疑？又系爭支票四紙經本院送法務部調查局鑑定印文
    之真偽，該局雖認如附表所示四紙支票之發票日期及背面上「鄭嘉騰」印文因印
    色不勻，紋線特徵模糊，難精準認定其真偽，有該局九十二年十二月十日調科貳
    字第○九二○○四五○○六○號鑑定通知書在卷足憑，惟經本院依肉眼仔細比對
    該支票發票人欄真正之「鄭嘉騰印文與發票日期及背面之「鄭嘉騰」印文，該印
    文之用色、紋線大致相符，且查證人即系爭支票之背書人陳木霖到庭證稱：「（
    支票後面丙○○印文如何來的？）丙○○改發票日時同時在支票背後蓋章，因是
    這是公司票本來債信好時不會計較，因為他債信已經有問題，我要求更多的保障
    所以在四張票背面都要求丙○○另外背書，我才同意讓他改發票日，這些事都是
    我把票交給卓先生之前發生的」等語明確（見本院九十二十月二十七日準備程序
    筆錄）；復參以由系爭支票均蓋有第一商業銀行華江分行戳章及背面請款人欄內
    均載「陳木霖、帳號：00000000000。」等語可知，系爭支票於八十
    九年間確實已存入陳木霖之子陳建宏於第一商業銀行華江分行第0000000
    0000號支票帳號內，如非上訴人於發票日期屆至前以由其本人另為背書為條
    件要求陳木霖將支票取出，陳木霖焉有可能於支票發票日屆至前主動將支票取出
    ，任由其票據權利因時效屆至而消滅，再以變造票據之方式變更發票日期？綜上
    研判，系爭支票本於八十九年十二月間即應屆期，陳木霖係應上訴人之要求始同
    意變更延展發票日為如附表所示之發票日期，並要求上訴人於支票背面背書等情
    應堪認定，是認如附表所示支票之發票日由「八十九」年改寫為「九十一」年，
    及改寫處之「鄭嘉騰」印文、背書「鄭嘉騰」印文應屬真正，上訴人前揭抗辯，
    委無足取。
  (二)按票據法第十四條所謂以惡意取得票據者，不得享有票據上之權利，係指從無權
    處分人之手，受讓票據，於受讓當時有惡意之情形而言，如從有正當處分權人之
    手，受讓票據，係出於惡意時，亦僅生票據法第十三條但書所規定，票據債務人
    得以自己與發票人或執票人之前手間所存人的抗辯之事由對抗執票人而已，尚不
    生執票人不得享有票據上權利之問題，有最高法院六十七年度台上字第一八六二
    號判例可資參照。查系爭支票係由昶香公司簽發予陳木霖，再由陳木霖背書轉讓
    予被上訴人，此為兩造所不爭執，則被上訴人係自有權處分票據人處受讓票據，
    依前揭說明，當無上訴人所指惡意取得票據可言，是上訴人所為抗辯，顯無足取
    。
  (三)又按票據法第十四條第二項所謂以不相當之對價取得票據者，不得享有優於其前
    手之權利，係指取得票據時，所提出之對價於客觀上其價值不相當者，其前手之
    權利如有瑕疵（附有人之抗辯），則取得人即應繼受其瑕疵，人的抗辯並不中斷
    ，如前手無權利時，則取得人並不能取得權利而言（最高法院八十九年度台上字
    第三五八號裁判參照）。查被上訴人係因陳木霖向其調取現金而取得系爭支票，
    被上訴人亦已將共計四十九萬元之票款交付陳木霖，業經陳木霖於本院到場證稱
    ：「系爭四張支票都是我給被上訴人的，因為丙○○找我調錢，從八十七年八十
    八年陸續跟我調錢，這是張票大約在八十九年十一月左右跟我調錢。丙○○是開
    一個多月的期票給我。九十一年十、十一月月份左右，我拿這四張票還有其他票
    跟他調錢，這四張票用四十九萬調的，利息是票到期後把錢領到之後才酌量給。
    這四張票是票快要到期，他無錢，所以請我延期，他經濟困難，我與丙○○是國
    小同學，票後面有陳建宏的記載，陳建宏是我兒子，因我的戶頭不能用，所以我
    用我兒子的支票帳戶。在第一次票期八十九年時我就把票存入陳建宏帳戶，後來
    丙○○請求我在到期日之前再把他拿出來給丙○○改日期」「（被上訴人如何交
    付金錢？）我拿票去他家，他給我現金，現金是當面點清‧‧‧卓先生（即被上
    訴人）不知道我與丙○○（即上訴人）的債權債務關係，他只是因為我缺錢找他
    幫忙，他就幫我調票的錢給我」等語明確（見本院九十二年十月二十七日準備程
    序筆錄），堪認被上訴人係以相當之對價取得系爭支票，上訴人復未舉證證明被
    上訴人係無對價或不以相當之對價取得系爭支票，則其抗辯被上訴人不得享有優
    於其前手即陳木霖之權利，要難採信。
四、綜上所述，本件被上訴人主張上訴人於系爭支票背書應負背書人責任為可採，上
    訴人所辯均為無可取。是被上訴人本於票據之法律關係，請求上訴人給付四十九
    萬元及自九十一年十二月二十六日起至清償之日止按年息百分之六計算之利息，
    為有理由，應予准許。又本件係命清償票據上債務之判決，依民事訴訟法第三百
    八十九條第一項第四款之規定，應由法院依職權宣告假執行。是則原審判命上訴
    人如數給付，並依職權宣告假執行，於法並無違誤。上訴意旨指摘原判決不當，
    求予廢棄改判，為無理由，應予駁回其上訴。
五、本件判決之基礎已臻明確，兩造其餘之攻擊防禦方法及舉證，核與判決均無影響
    毋庸一一論列，併此敘明。
六、據上論結，本件上訴為無理由，依民事訴訟法第四百三十六條之一第三項、第四
    百四十九條第一項、第七十八條，判決如主文。
中　　　華　　　民　　　國　　九十三　　年　　　二　　　月　　二十七　　日
                              民事第二庭
                                  審判長法  官  丁蓓蓓
                                        法  官  朱漢寶
                                        法  官  李家慧
右正本係照原本作成
本件不得上訴
中　　　華　　　民　　　國　　九十三　　年　　　三　　　月　　　二　　　日
                                        書記官  劉芳菊
